臺灣臺北地方法院民事判決　　　　　　九十二年度訴字第四七一五號
　　原　　　告　丙○○
　　訴訟代理人　陳英鳳律師
　　被　　　告　乙○○
　　訴訟代理人　徐景星律師
　　　　　　　　郭瑋萍律師
　　　　　　　　盧立仁律師
當事人間請求返還借款事件，本院於中華民國九十三年八月十一日言詞辯論終結，判
決如下：
    主    　文
被告應給付原告新臺幣壹拾萬元，及自民國九十二年十月十八日起至清償日止，按年
息百分之五計算之利息。
原告其餘之訴駁回。
訴訟費用由被告負擔十分之一，餘由原告負擔。
本判決原告勝訴部分，得假執行；但被告如以新臺幣壹拾萬元為原告預供擔保後，得
免為假執行。
原告其餘假執行之聲請駁回。
    事    　實
甲、原告方面：
  一、聲明：
  　(一)被告應給付原告新臺幣（下同）七十二萬元，及自起訴狀繕本送達之翌日起至
      清償日止，按年息百分之五計算之利息。
    (二)願供擔保，請准宣告假執行。
  二、陳述：
    (一)被告於民國九十年四、五月間委託原告為其飾品送請加工處理，並向原告借款
      支付加工處理費八萬七千四百九十七元，及於九十一年九月二十日向原告購買
      飾品及退貨之差價一萬二千五百元，言明價差部分以借款處理，雙方同意以十
      萬元結算，並經被告親書承認無訛，原告分別於九十二年四月二十一日、四月
      二十八日二次函催被告清償，詎被告均不予置理。又被告前於九十年二月七日
      向原告批貨，買受翠玉珠二一九粒三連串一條、雕花玉彩翠鐲一只，翠玉珠以
      成本價格五十萬元、雕花玉彩翠鐲以成本價十二萬元計價，詎被告批貨後，迄
      未清償上開珠寶價款，經原告函催仍置之不理。爰依消費借貸及買賣契約之法
      律關係，請求被告給付七十二萬元，及自起訴狀繕本送達之翌日起至清償日止
      按年息百分之五計算之利息。
    (二)證人甲○係親見上開珠寶二件交付被告，其雖未親見被告在借款字據及批貨字
      據上簽名，惟其知上開字據為被告之筆跡，不容被告否認。
    (三)又被告如係向原告臨時批貨者，原告均有要求被告簽名，若事後被告與原告銀
      貨兩訖時，原告即撕毀字據，至於被告所提出之八十六年十二月三十一日估價
      單十紙、八十七年一月十一日估價單二紙、八十九年五月一日估價單三紙、九
      十年八月十二日估價單二紙、九十一年七月二十日估價單十六紙、九十一年十
      二月二十二日估價單二紙上所載，實係原告交付被告寄售貨物所列之清單，至
      於九十一年十二月二十二日估價單上所載之「清」，僅係表示九十一年十二月
      二十二日留存於被告之該批珠寶，原告已於九十二年一月十七日領回，並非表
      示與被告間所有債權債務均已結清。
    (四)被告所提出之九十一年七月二十日估價單上，若載有「取走」字樣之物品，表
      示原告已於九十一年十月十八日取走，至於該估價單上Ｂ３７、Ｂ５８、Ｃ１
      ５、Ｃ１６、Ｅ１５及Ｆ３６等六件珠寶，係因原告已於九十一年九月二十日
      以批貨價之對折與被告另行結算，為避免重複列載，始將清單之上該六項物品
      刪除。
　三、證據：提出九十年五月三日估價單、九十一年九月二十日估價單一件、九十年
      二月七日簽收單、榮源華珠寶行發票、九十二年四月二十一日函催信函、九十
      二年四月二十五日函催信函、信封各一件、照片二幀、信用卡一張及羚陽旅行
      社信用卡簽購切結書二件為證；並聲請訊問證人甲○。
乙、被告方面：
  一、聲明：
    (一)駁回原告之訴。
    (二)如受不利判決，願預供擔保請准宣告免為假執行。
  二、陳述：被告並未向原告借款，亦未取走原告價值五十萬元之「翠玉珠二一九粒
      三連串」一條及價值十二萬元之「雕花玉彩翠鐲」一只，被告與原告二十多年
      來之生意往來，從未在往來的估價單或簽收單上簽名，否則為何原告除了系爭
      估價單、簽收單外，並無法提出任何有被告簽名之資料；又估價單上之物品，
      原告已於九十一年七月二十一日交予被告，被告怎有可能於九月二十日再次向
      原告批貨，縱使九十一年九月二十日估價單上之簽名為被告所為，惟原告既已
      於九十一年十月十八日將上開珠寶取回，則兩造間之會算結果業已變更，故被
      告主張抵銷，原告之請求仍無理由。
  三、證據：提出八十六年十二月三十一日估價單十紙、八十七年一月十一日估價單
      二紙、八十九年五月一日估價單三紙、九十年八月十二日估價單二紙、九十一
      年七月二十日估價單十六紙、九十一年十二月二十二日估價單二紙、九十年一
      月一日往來清單七紙、九十年十月二十五日估價單十七紙、九十一年一月五日
      估價單四紙、信用卡二張、南山人壽保險契約單二件、臺北銀行貸款契約書二
      件、增補契約一件、約定書一件為證；並聲請鑑定估價單及簽收單上之簽名是
      否為被告所為。
丙、本院依職權命被告當庭書寫其姓名十五次。
    理　　　由
一、按訴狀送達後，原告不得將原訴變更或追加他訴。但擴張或減縮應受判決事項之
    聲明，不在此限；民事訴訟法第二百五十五條第一項第二款定有明文。查：原告
    於九十二年七月二十八日聲請支付命令時，其應受判決事項之聲明記載為：「被
    告應給付原告七十二萬元，及自本支付命令送達之翌日起至清償日止按年息百分
    之五計算之利息」。嗣於九十二年十月十三日本院審理時具狀陳明其應受判決事
    項之先位聲明為：「被告應給付原告七十二萬元及自起訴狀繕本送達之翌日起至
    清償日止按年息百分之五計算之利息」，備位聲明為：「(一)被告應給付原告十萬
    元及自起訴狀繕本送達之翌日起至清償日止按年息百分之五計算之利息；(二)被告
    應返還翠玉珠二一九粒三連串一條、雕花玉彩翠鐲一只，如照片所示珠寶」。復
    於九十二年十一月十三日具狀撤回上開備位聲明之請求，被告並無異議，視為同
    意撤回，就先位聲明部分，顯已將原訴變更，惟係應受判決事項聲明減縮，揆諸
    上開規定，本院認應准許之。
二、原告起訴主張：被告於九十年九月二十日向原告借款十萬元，復於九十年二月七
    日向原告批貨，買受價值共計六十二萬元之翠玉珠二一九粒三連串一條及雕花玉
    彩翠鐲一只，惟被告迄未返還借款及交付價金，爰依消費借貸及買賣契約之法律
    關係，求為命被告給付七十二萬元，及自起訴狀繕本送達之翌日起至清償日止按
    年息百分之五計算之利息之判決。
    被告則以：並未曾向原告借款十萬元，亦未取走翠玉珠二一九粒三連串一條及雕
    花玉彩翠鐲一只，且從未在雙方往來的估價單或簽帳單上簽名等語，資為抗辯。
三、原告主張被告係向原告借款，以支付加工處理費八萬七千四百九十七元，後於九
    十一年九月二十日向原告購買飾品及退貨之差價一萬二千五百元，雙方言明價差
    部分以借款處理，並以十萬元結算之事實，業據其提出與所述相符之九十一年九
    月二十日估價單一紙（見本院九十二年度促字第四五二二八號卷第四頁）為證。
    被告固否認上開估價單上簽名之真正，然按私文書經本人或其代理人簽名蓋章或
    按指印或有法院或公證人之認證者，推定為真正，民事訴訟法第三百五十八條第
    一項定有明文。查上開九十一年九月二十日估價單原本，經本院依被告之聲請向
    臺北銀行農安分行調取之被告取款憑條及入戶電匯傳票，連同被告另提出信用卡
    二張、南山人壽保險契約單二件、臺北銀行貸款契約書二件、增補契約一件、約
    定書一件，暨被告當場之簽名，一同囑託法務部調查局鑑定結果，九十一年九月
    二十日估價單原本上「乙○○」之簽名，與上開比對文件上「乙○○」之簽名字
    跡筆劃特徵相同，有該局九十三年七月二日調科貳字第○九三○○二四四○一○
    號鑑定通知書（見本院卷第一六二、一六三頁）在卷可稽，足認上開九十一年九
    月二十日估價單應係被告本人所為，應為真正。被告空言否認，即無足取。至被
    告另辯稱九十一年九月二十日估價單上之物品，原告已於九十一年七月二十一日
    交還被告，被告不可能於九月二十日再次向原告批貨云云。然被告此部分所辯，
    與被告就九十一年九月二十日前之未付金額，已與原告結算並成立消費借貸契約
    無涉。被告雖又辯稱縱使九十一年九月二十日估價單上簽名為被告所為，原告既
    已於九十一年十月十八日將系爭珠寶取回，則兩造間之會算結果業已變更，被告
    仍得主張抵銷云云。惟被告所提出之九十一年七月二十日估價單中，就品名記載
    Ｂ３７、Ｂ５８、Ｃ１５、Ｃ１６、Ｅ１５、Ｆ３６之珠寶，並無原告「取走」
    該物品之註記，自難逕以認定原告已取回上開珠寶，且對照同紙估價單中品名記
    載Ｂ５３、Ｆ４４、Ｆ４５、Ｇ１之物件欄分別有「取」或「取走」之註記（見
    本院卷第九七頁、第一○五頁、第一○六頁），應認原告於上開估價單係以「取
    」或「取走」之註記表示該物是否已經取回，上開估價單中品名記載Ｂ３７、Ｂ
    ５８、Ｃ１５、Ｃ１６、Ｅ１５、Ｆ３６之物件欄既無原告為「取」或「取走」
    之註記，被告辯稱原告已於九十一年十月十八日將上開珠寶取回，欲主張抵銷云
    云，亦無足採。
四、原告另主張被告於九十年二月七日向原告批貨，買受價值共計六十二萬元之翠玉
    珠二一九粒三連串一條及雕花玉彩翠鐲一只，迄今尚未清償云云，為被告所否認
    ，依舉證責任原則之分配，自應由原告就此部分利己事實負舉證責任。原告固提
    出九十年二月七日簽收單一紙（見本院九十二年度促字第四五二二八號卷第五頁
    ），並聲請訊問證人甲○為證。惟查上開簽收單原本，經本院依被告之聲請向臺
    北銀行農安分行調取之被告取款憑條及入戶電匯傳票，連同被告另提出信用卡二
    張、南山人壽保險契約單二件、臺北銀行貸款契約書二件、增補契約一件、約定
    書一件，暨被告當場之簽名，一同囑託法務部調查局鑑定結果，九十年二月七日
    簽收單原本上「乙○○」之簽名，因筆墨出水情形不良，字跡線條不夠明晰，無
    法確認筆劃特徵，無法鑑定，亦有該局九十三年七月二日調科貳字第○九三○○
    二四四○一○號鑑定通知書（見本院卷第一六二、第一六三頁）在卷可按，並不
    足以認定上開簽收單上被告之簽名為真正。況上開簽收單上除物品名稱、價格外
    ，記載「90.2.7姐外借」字樣，原告於支付命令聲請狀上亦記載上開簽收單係「
    六十二萬兩項珠寶借單簽字影本一件」，亦與原告主張係被告批貨買賣之事實不
    符。且證人甲○到場所為證述（見本院卷第六一頁至第六五頁），僅能證明原告
    曾交付被告上開翠玉珠及雕花玉彩翠鐲，並不足以證明原告交付上開珠寶與被告
    之原因為何，此外，原告亦未能提出其他證據資料以實其說，自難認兩造間就上
    開翠玉珠及雕花玉彩翠鐲有買賣契約之法律關係存在。原告此部分之主張即無理
    由，不應准許。
五、按借用人應於約定期限內，返還與借用物種類、品質、數量相同之物，未定返還
    期限者，借用人得隨時返還，貸與人亦得定一個月以上之相當期限，催告返還；
    又給付無確定期限者，債務人於債權人得請求給付時，經其催告而未為給付，自
    受催告時起，負遲延責任。其經債權人起訴而送達訴狀，或依督促程序送達支付
    命令，或為其他相類之行為者，與催告有同一之效力；及遲延之債務，以支付金
    錢為標的者，債權人得請求依法定利率計算之遲延利息；應付利息之債務，其利
    率未經約定，亦無法律可據者，週年利率為百分之五，民法第四百七十八條、第
    二百二十九條第二項、第二百三十三條第一項前段、第二百零三條分別定有明文
    。而金錢債權即無約定利息，而於債務人清償遲延時，債權人亦得請求遲延利息
    ，最高法院十八年上字第四三三號判例可資參照。查本件原告與被告間之消費借
    貸契約，未約定返還期限，已如前述，原告既已向本院聲請對被告發支付命令，
    且支付命令又於九十二年八月十一日送達被告，自可認原告已對被告為催告，且
    截至本院言詞辯論期日（即九十三年八月十一日）止，為時已逾一個月以上，應
    認原告之請求與民法第四百七十八條規定相符（最高法院七十年臺上字第二○一
    一號判例參照）。從而，原告依消費借貸之法律關係，請求被告應給付原告十萬
    元，及自訴狀繕本送達翌日即九十二年十月十八日起至清償日止，按週年利率百
    分之五計算之利息，為有理由，應予准許；至其逾此範圍之請求為無理由，不應
    准許。
六、本判決原告勝訴部分所命給付之金額未逾五十萬元，依民事訴訟法第三百八十九
    條第一項第五款之規定，應依職權宣告假執行；被告陳明願供擔保，聲請宣告免
    為假執行，就原告勝訴部分，經核並無不合，爰酌定相當擔保金額准許之；至原
    告敗訴部分，其假執行之聲請即失所附麗，應併予駁回。
七、至兩造其餘之攻擊或防禦方法，及未經援用之證據，經本院斟酌後，認為均不足
    以影響本判決之結果，自無逐一詳予論駁之必要。
八、據上論結，本件原告之訴為一部有理由，一部無理由，依民事訴訟法第七十九條
    、第三百八十九條第一項第五款、第三百九十二條第二項，判決如主文。
中　　　華　　　民　　　國　　九十三　　年　　　八　　　月　　二十七  　日
                                  民事第一庭法　　　官　陳盈如
右正本係照原本作成
如對本判決上訴，須於判決送達後廿日內向本院提出上訴狀
中　　　華　　　民　　　國　　九十三　　年　　　八　　　月　　二十七  　日
                                            法院書記官  高秋芬
民事訴訟法第三百九十二條
法院得宣告非經原告預供擔保，不得為假執行。
法院得依聲請或依職權，宣告被告預供擔保，或將請求標的物提存而免為
假執行。
依前項規定預供擔保或提存而免為假執行，應於執行標的物拍定、變賣或
物之交付前為之。
